【裁判字號】    95,台上,2361
【裁判日期】    950504
【裁判案由】    違反貪污治罪條例
【裁判全文】
最高法院刑事判決            九十五年度台上字第二三六一號
    上  訴  人  乙○○
                甲○○
上列上訴人等因違反貪污治罪條例案件，不服台灣高等法院高雄
分院中華民國九十四年十一月二十四日第二審更審判決（九十三
年度重上更(六)字第五八號，起訴案號：台灣屏東地方法院檢察署
八十四年度偵字第六四一二、七０六四號），提起上訴，本院判
決如下：
    主  文
原判決關於乙○○、甲○○部分撤銷，發回台灣高等法院高雄分
院。
    理  由
本件原判決撤銷第一審關於上訴人乙○○、甲○○部分之科刑判
決，改判仍論處乙○○對於依據法令從事公務之人員，關於違背
職務之行為，交付賄賂；甲○○依據法令從事公務之人員，對於
違背職務之行為，收受賄賂各罪刑，固非無見。
惟查：（一）被告之自白，須非出於強暴、脅迫、利誘、詐欺、
疲勞訊問、違法羈押或其他不正之方法，且與事實相符者，始得
採為證據，如果被告之自白，係出於不正之方法，並非自由陳述
，即其取得自白之程序，已非適法，則不問自白內容是否確與事
實相符，因其並不具證據能力，即不能採為判決基礎；又被告陳
述其自白係出於不正之方法者，應先於其他事證而為調查，該自
白如係經檢察官提出者，法院應命檢察官就自白之出於自由意志
，指出證明之方法，此觀刑事訴訟法第一百五十六條第一項、第
三項之規定自明。卷查上訴人等之第一審共同被告賴威佑就其在
法務部調查局屏東縣調查站（下稱屏東縣調查站）之陳述筆錄，
在第一審抗辯：「我為了要在隔天參加點召，怕（被）收押，才
照調查員所說作答」、「是調查員叫我要那樣說，就可以回台中
點召」、「在調查站所說不實在，我在調查站訊問時，因第二天
要去參加台中點召，調查員說照他所說陳述，就不會被收押，所
以我才亂說話」等語（第一審卷第四七、九五頁），在原審供稱
；「當時因為我隔天要去當兵，我到時調查人員已經寫好了筆錄
內容」（見原審更(三)卷第七五頁）；乙○○就其於檢察官偵訊時
自白行賄一節，在原審抗辯：「在檢察官那裡說話不實在，因為
檢察官說承認才讓我交保，為了交保才承認」云云（見原審更(四)
卷第一一一頁）。如果無訛，屏東縣調查站之調查筆錄所載賴威
佑之陳述內容及檢察官偵訊筆錄所載乙○○自白行賄之內容，即
非出於賴威佑或乙○○之自由陳述，依前開說明，原審對賴威佑
、乙○○此項抗辯，應先於其他事證予以調查，並命檢察官就賴
威佑於屏東縣調查站之陳述及乙○○於檢察官偵訊時之自白係出
於自由意志，指出證明之方法，經查明確出於賴威佑、乙○○之
自由陳述，且與事實相符，始得採為判決基礎，乃原審未予調查
並於判決理由內予以論斷說明，遽採賴威佑在屏東縣調查站之陳
述筆錄及乙○○於檢察官偵訊時之自白犯罪筆錄作為認定上訴人
等犯罪事實之判斷依據，難謂非違法。（二）當事人或其辯護人
在審判期日前或審判期日，聲請調查之證據，法院如未予調查，
又未認為無調查必要，以裁定駁回之或於判決理由內予以說明，
其所踐行之訴訟程序，即屬違背法令。卷查甲○○在原審聲請傳
喚參加台灣省公路局高雄區監理所屏東監理站於民國八十四年九
月二十五日下午一時四十五分所舉行汽車駕照筆試之考生予以調
查，以查明是否果有其中二位參與乙○○之考試舞弊並由甲○○
護航，原審對此項聲請，既未予調查，復未認為無調查必要，以
裁定駁回之，或於判決理由內予以說明，其所踐行之訴訟程序，
亦難謂非違法。（三）刑事審判上之共同被告，係為訴訟經濟等
原因，由檢察官或自訴人合併或追加起訴，或由法院合併審判所
形成，其間各別被告及犯罪事實仍獨立存在，各被告對於其他共
同被告之案件而言，為被告以外之人，本質上屬於證人，於各被
告案件之審判，對其他共同被告為調查，應依人證調查程序為之
，使該共同被告立於證人地位而為陳述，以確保被告對實具證人
適格之共同被告詰問之權利，此已經司法院第五八二號、第五九
二號解釋在案。故共同被告於審判中或審判外依被告身分所為陳
述，除有法律特別規定外，原則不得成為不利於其他共同被告之
證據，但共同被告如於其他共同被告之案件審判中到場作證，該
審判案件之被告既有對其詰問之機會，法院亦得親自觀察該共同
被告前後陳述不一致之反應，以判斷究竟先前的陳述抑或現在之
陳述較為可採，則其於審判中或審判外依被告身分所為陳述與其
立於證人地位所為陳述不符時，該不符部分亦例外得為不利於其
他共同被告之證據。卷查上訴人等之第一審共同被告賴威佑在屏
東縣調查站之陳述，以及乙○○在屏東縣調查站、檢察官偵訊時
之陳述，均係以被告身分所為，依前開說明，須有法律特別規定
，始得作為不利於上訴人等或甲○○之證據，但賴威佑如於上訴
人等之案件、乙○○於甲○○之案件審判中到場作證，且其等在
屏東縣調查站或檢察官偵訊時依被告身分所為陳述，與其等立於
證人地位所為陳述不符時，該不符部分亦例外得作為不利於上訴
人等或甲○○之證據，乃原判決置司法院上開解釋於不顧，未就
賴威佑是否於上訴人等之案件、乙○○是否於甲○○之案件審判
中到場作證，賴威佑、乙○○在屏東縣調查站或檢察官偵訊時依
被告身分所為陳述與其等立於證人地位所為陳述是否不符，該不
符部分為何，或賴威佑、乙○○在屏東縣調查站或檢察官偵訊時
依被告身分所為陳述符合何項法律規定而具有證據能力，予以說
明，僅以賴威佑、乙○○前述陳述筆錄，均在九十二年九月一日
以前取得，依刑事訴訟法施行法第七條之三之規定，均具證據能
力，遽採賴威佑在屏東縣調查站依被告身分所為陳述作為不利於
上訴人等之證據，採用乙○○在屏東縣調查站及檢察官偵訊時依
被告身分所為陳述作為不利於甲○○之證據，同有可議。以上諸
端，或為上訴意旨所指摘，或為本院得依職權調查之事項，應認
原判決有撤銷發回更審之原因。又原判決對上訴人等不另為無罪
諭知（即原判決理由壹之四）部分，檢察官起訴書既指明與前開
論罪科刑部分有裁判上一罪關係，依審判不可分原則，應併予撤
銷發回，附此敘明。
據上論結，應依刑事訴訟法第三百九十七條、第四百零一條，判
決如主文。
中    華    民    國  九十五  年    五    月    四    日
                      最高法院刑事第十一庭
                          審判長法官  謝  俊  雄
                                法官  陳  世  雄
                                法官  魏  新  和
                                法官  吳  信  銘
                                法官  徐  文  亮
      本件正本證明與原本無異
                                      書  記  官
中    華    民    國  九十五  年    五    月    八    日
                                                      Ｅ


司法院資訊處製作；財團法人民間司法改革基金會備份。
